臺灣高等法院民事判決　　　　　　　　　　　　　九十三年度保險上易字第二二號
　　上　訴　人　新光產物保險股份有限公司
　　法定代理人　吳東賢
　　訴訟代理人　衛育亮
　　　　　　　　林素鈴
　　被 上訴 人　甲○○
　　訴訟代理人　簡長順律師
右當事人間請求給付保險金事件，上訴人對於中華民國九十三年四月九日台灣台北地
方法院九十二年度保險字第二三○號第一審判決提起上訴，本院於九十三年九月二十
日言詞辯論終結，判決如左：
    主      文
原判決廢棄。
被上訴人在第一審之訴駁回。
第一、二審訴訟費用由被上訴人負擔。
    事      實
甲、上訴人方面：
一、聲明：如主文所示。
二、陳述：除與原判決記載相同者，茲引用之外，補稱：
  (一)上訴人承保被上訴人之配偶張文德所有牌照號碼 CQ-4580號自小客車（下稱系爭
    車輛）之強制汽車責任保險，系爭車輛於民國（下同）九十二年二月八日二十二
    時許，由張文德駕駛行經國道一號二十五公里五百公尺北向處，先於二七‧五公
    里北上處因被他車自後追撞而擦撞內側護欄肇事，惟其未待警方處理即駛離，復
    又於行經二五‧五公里北上處因操作不當衝撞外側水泥護欄，致系爭車輛起火燃
    燒，張文德及乘客均因逃生不及而死亡，此觀內政部警政署國道公路警察局第一
    警察隊道路交通事故肇因初步研判表之調查分析及其九十二年二月二十七日公警
    國一交字第○九二○○○一四六二號函、證人錢春字於調查筆錄中之陳述及台灣
    士林地方法院檢察署檢察官相驗結果報告（九十二年度相字第一○五號）第七點
    可知，故系爭事故係因張文德自行駕車不慎而發生，並非遭他人撞擊，原審判決
    片面採證被上訴人之指述，應有違誤。
  (二)依強制汽車責任保險法施行細則第三條第二項規定，於交通事故僅涉及一輛汽車
    時，汽車駕駛人之傷殘或死亡並非強制汽車責任保險之保障範圍，此觀最高法院
    台上字第六九九號判決亦知，且依強制汽車責任保險法之規定可知加害人與受害
    人係相對立之個體，而強制汽車責任保險法所保護者僅為受害人，況強制汽車責
    任保險本質上為責任保險，故上訴人僅於系爭車輛之駕駛人因汽車交通事故致第
    三人傷殘死亡時，始須負給付保險金責任，從而系爭事故既係因張文德操作不當
    衝撞護欄而生，上訴人僅須對受害乘客陳雪清負給付保險金義務，就被上訴人配
    偶張文德則不須負給付保險金義務。
乙、被上訴人方面：
一、聲明：
  (一)上訴駁回。
  (二)上訴費用由上訴人負擔。
二、陳述：除與原判決記載相同者，茲引用之外，補稱：
  (一)國道公路警察局第一警察隊製作之道路交通事故肇因初步研判表中肇事經過欄之
    敘述僅係該機關之初步意見，上訴人並無法證明系爭事故之發生僅係因張文德操
    作不當。又上訴人謂許文德於系爭事故發生前曾因他車自後追撞肇事等語僅係依
    証人之片面陳述而臆測，亦無法舉證證明之。
  (二)觀強制汽車責任保險法第一、二、九及二十三條之規定即知其係保險法之特別法
    ，且屬社會保險制度，保險人因汽車交通事故之發生而負給付保險金之責任，與
    一般責任保險係於被保險人應負損害賠償責任時始生不同，且強制汽車責任保險
    法亦未規定加害人及被害人須為不同人。又依強制汽車責任保險法第十二條規定
    ，汽車交通事故僅係指因所有、使用或管理汽車所致受害人死亡之事故，並未排
    除單一車輛之交通事故，上訴人主張該類交通事故非保險範圍，係違反強制規定
    ，縱為此約定，亦屬無效。況依保險法第五十四條規定亦應作有利於被上訴人之
    解釋。
    理      由
一、本件被上訴人起訴主張：張文德為其配偶，於生前曾向上訴人投保強制汽車責任
    保險，嗣於九十二年二月八日因遭他人撞擊發生車禍死亡，其乃向上訴人請求給
    付死亡保險金，惟遭上訴人公司拒絕，按強制汽車責任保險人因汽車交通事故之
    發生即負有給付保險金之責任，故上訴人自須負給付保險金責任。縱認系爭事故
    係單一車輛之交通事故，惟強制汽車責任保險法既未規定加害人及被害人須為不
    同人，亦未將單一車輛之交通事故排除於交通事故外，則應仍屬保險範圍，爰訴
    請給付保險金等語。
二、上訴人則以：被保險人張文德所駕駛之系爭車輛於九十二年二月八日二十二時許
    ，於行經國道一號北上二十七．五公里處因不明原因擦撞內側護欄肇事後，未待
    警方到場處理即駛離，復於行經二十五．五公里北上處，因操作不當衝撞水泥護
    欄，致系爭車輛起火燃燒，張文德及乘客陳雪清均因逃生不及而死亡。系爭事故
    之發生既係因駕駛人張文德操作不當衝撞水泥護欄所引起，即屬一輛汽車之交通
    事故，依強制汽車責任保險法施行細則第三條第二項、強制汽車責任保險單條款
    第二條第三項與同條款第十八條規定，張文德非屬強制汽車責任保險給付之理賠
    對象，被上訴人訴請理賠自屬無據等語，資為抗辯。
三、本件兩造對於被保險人即被上訴人之被繼承人張文德生前曾與上訴人簽定強制汽
    車責任保險契約，由上訴人承保張文德所有牌照號碼CQ-4580 號自小客車之強制
    汽車責任保險，嗣於九十二年二月八日二十二時許，張文德駕駛該車經國道一號
    二五．五公里北向處，因車禍死亡，而被上訴人為張文德之配偶一節，均不爭執
    ，亦經被上訴人提出繼承系統表一份附卷可考，且經本院調閱台灣士林地方法院
    檢察署九十二年度相字第一○五號卷核閱屬實，並有台灣士林地方法院檢察署相
    驗屍體證明書影本附卷可考，此部分事實應堪認定。
四、關於被保險人張文德發生死亡車禍之原因，上訴人稱是張文德自己駕駛車輛不慎
    致肇事死亡，被上訴人則主張係因與他人碰撞致發生燃燒致死。查依內政部警政
    署國道公路警察局第一警察隊九十二年二月二十七日公警國一交字第○九二○○
    ○一四六二號函稱：張文德是日先於北向二十七公里加五百公尺處，擦撞內側紐
    澤西護欄肇事，未待警方到場處理，自行駕車離開，復於北向二十五公里加五百
    公尺處，又衝撞外側安全島（水泥護欄），車輛起火燃燒，致張文德及乘客死亡
    等語，再依據同警察隊所製作之道路交通事故肇因初步研判表記載，有關肇事經
    過認為：「Ａ車（即被保險人之車輛）先於二七．五公里北上處因不明原因擦撞
    內側護欄肇事後，未待警方到場處理，自行開車駛離。復於行經二五．五公里北
    上處疑因操作不當衝撞外側安全島（水泥護欄），致車輛起火燃燒（駕駛及乘客
    逃生不及）。」，調查分析則認為：「Ａ車疑因操作不當衝撞外側安全島（水泥
    護欄）。」，肇因研判則為：「疑因操作不當」（以上參閱內政部警政署國道公
    路警察局第一警察隊九十三年一月九日公警國一刑璋字第0930000093號函附資料
    ），再依上揭函附照片顯示，被保險人確係於北上二七．五公里處擦撞內側水泥
    護欄，嗣於北上二五．五公里處即衝上右側交流道分隔島上起火燃燒，換言之，
    被保險人於第一次發生擦撞情事時，尚且繼續駕駛約兩公里左右始生撞擊燃燒及
    死亡結果，復據證人錢春字於調查筆錄中亦明確陳述：「；：即聽到車上無線電
    呼叫二十七公里四百公尺北向處內側護欄側車道有故障車，該車駕駛疑似中風，
    當我行駛至三十公里北向處，無線電又傳出重慶北上出口匝道有火燒車」等語，
    被上訴人於警詢時所製作之筆錄記載：「於二十二時許我婆婆（即同車死者陳雪
    清）有打行動電話給我說在高速公路出了一點事，也沒有說完，電話就斷訊了，
    我馬上回撥就沒有回應，打我先生的電話也沒回應。」等語，參酌台灣士林地方
    法院檢察署檢察官相驗結果報告（九十二年度相字第一○五號）第七點表示：「
    於行經二十七公里五百公尺處，疑似遭人自後方追撞，造成車輛後方保險桿受有
    凹陷之損害」。依上述分析資料記載可認為本件意外係被保險人雖先前曾於北上
    二七．五公里處為他車自後追撞發生車禍，但嗣後繼續前進中於北上二五．五公
    里處自己駕駛不當衝撞水泥護欄致生死亡結果。
五、雖被上訴人於警詢時稱：車尾保險桿有遭撞擊的跡象等情，依拍攝被保險人駕駛
    車輛之前後照片顯示，被保險人所駕駛之車輛後端保險桿處有三處凹痕，縱認系
    爭車輛應曾遭受他人撞擊，亦係被保險人於北上二七．五公里處第一次發生車禍
    時為人所撞擊，與本件是於北上二五．五公里處發生意外死亡無關，被上訴人主
    張被保險人係因他人撞擊致生死亡結果一節，無法提出其他證據供本院佐參，自
    不可採。
六、按強制汽車責任保險法第一條明定「為使汽車交通事故所致體傷、殘廢或死亡之
    受害人，迅速獲得基本保障，並維護道路交通安全，特制定本法。」又規定「本
    法所稱加害人係指汽車交通事故之行為人」「本法所稱受害人係指因汽車交通事
    故遭致體傷、殘廢或死亡之人」「保險人於被保險汽車發生汽車交通事故時，依
    本法規定對受益人給付保險金」，強制汽車責任保險法第九條第一項、第二項、
    第二十三條第一項分別定有明文。復按強制汽車責任保險法之保險人於被保險人
    駕駛被保險汽車發生交通事故，致第三人傷殘死亡，始負保險賠償給付義務，此
    由強制汽車責任保險法施行細則第三條第二項規定：「汽車交通事故僅涉及一輛
    汽車者，受害人不包括該汽車之駕駛人」可知，顯將己車之駕駛人排除在外，亦
    即駕駛人之傷殘或死亡乃傷害保險之保障範圍，不能與屬責任保險之現行汽車責
    任強制保險相混淆，最高法院九十二年台上字第六九九號判決亦採此見解可資參
    照。因強制汽車責任保險法係屬責任保險，其所保護者為事故之受害人，非被保
    險人，為使受害人迅速獲得基本保障，其與一般之責任保險不同，將原來之任意
    保險改為強制保險；由過失責任轉變為絕對責任；及將原由被保險人賠償後再為
    給付，改變成受益人得直接向保險人請求給付，惟兩者之本質上要屬相同，是因
    駕駛人對自己並沒有所謂之責任，故強制汽車責任保險法之駕駛人並不在該法的
    保障範圍內。又本件強制汽車責任保險單條款第二條第一項第二款後段亦約定：
    「本保險契約所稱『受害人』，指因汽車交通事故而遭受體傷、殘廢或死亡之人
    。但汽車交通事故僅涉及一輛汽車者，受害人不包括該汽車之駕駛人。」，換言
    之，亦即被保險人自己駕駛車輛不慎造成自己損害，此一損害之發生不涉及其他
    車輛時，不得依保險契約請求給付保險金。本件上訴人雖承保張文德所有牌照號
    碼CQ-4580 號自小客車之強制汽車責任保險，惟上訴人所負之賠償責任乃於被保
    險汽車之駕駛人因汽車交通事故致第三人傷殘、死亡時，方有成立之可能。查本
    件交通事故之發生乃因駕駛人張文德操作不當衝撞水泥護欄而引起，係屬僅涉及
    一部車輛之交通事故，故上訴人僅對受害乘客陳雪清負有給付保險金義務，且上
    訴人亦已履行該項給付義務，至於被保險汽車之駕駛人張文德之死亡結果並非強
    制汽車責任保險之承保範圍，上訴人當無給付保險金之義務。
七、綜上所述，上訴人抗辯，自屬可信，被上訴人主張為不足採。從而，本件被保險
    人張文德既係因單一車輛事故致生死亡結果，依約其受益人即本件被上訴人訴請
    上訴人給付保險金，及依此計算之利息，為無理由，不應准許。原審判命上訴人
    給付，上訴意旨指摘原判決不當，求予廢棄改判，為有理由。自應由本院予以廢
    棄改判，如主文第二項所示。
八、因本件事證已臻明確，兩造其餘主張陳述及所提之證據，均毋庸再予審酌，附此
    敘明。
九、據上論結，本件上訴為有理由，依民事訴訟法第四百五十條、第七十八條，判決
    如主文。
中　　　華　　　民　　　國　　九十三　　年　　　十　　　月　　　四　　　日
                              民事第二庭
                                  審判長法  官  張  耀  彩
                                        法  官  王  仁  貴
                                        法  官  黃  嘉  烈
正本係照原本作成。
不得上訴。
中　　　華　　　民　　　國　　九十三　　年　　　十　　　月　　  五　　　日
                                        書記官  倪  淑  芳
